【裁判字號】    91,自,416
【裁判日期】    920417
【裁判案由】    偽證等
【裁判全文】
臺灣臺北地方法院刑事判決                          九十一年度自字第四一六號
    自  訴  人  丙○○
    被      告  乙○○
                丁○○
    共      同
    選任辯護人  張致祥律師
右列被告等因誣告等案件，經自訴人提起自訴，本院裁定如左：
    主      文
乙○○、丁○○均無罪。
    理      由
一、自訴意旨略以：被告乙○○、丁○○於民國八十八年間起，連續以偽造之證據及
    不實之指述對自訴人丙○○（原名黃慕傑）提出告訴（臺灣臺北地方法院檢察署
    八十八年度偵字第一七六九○號）及自訴（臺灣板橋地方法院八十九年度自字第
    三九號、九十年度自更字第六號），嗣經檢察官及法院詳查後，發覺被告等所提
    供之證據，乃是渠等自行填寫時間、地點及內容的協議書，或是來路不明之借據
    和捏造事實之指述，故以不起訴處分及駁回自訴、無罪、自訴不受理結案，因認
    被告乙○○、丁○○涉有刑法偽造文書及誣告等罪嫌云云。
二、按犯罪事實應依證據認定之，無證據不得推定其犯罪事實，為刑事訴訟法第一百
    五十四條所明定。被害人所述被害情形如無瑕疵可指，而就其他方面調查又與事
    實相符，則其供述未始不足為判決之基礎；再認定不利於被告之事實，須依積極
    證據，苟積極證據不足為不利於被告事實之認定時，即應為有利於被告之認定，
    更不必有何有利之證據，最高法院三十二年上字第六五七號、三十年上字第八一
    六號分別著有判例可參。
三、本件自訴人丙○○認被告乙○○、丁○○涉有偽造文書及誣告等罪嫌，無非是以
    被告等申告自訴人詐欺等案件，業經臺灣臺北地方法院檢察署檢察官偵查終結，
    認罪嫌不足而為不起處分確定，亦有另經臺灣板橋地方法院判決無罪、自訴不受
    理確定在案等情為據。然訊據被告乙○○、丁○○則始終堅詞否認有偽造文書及
    誣告等犯行，被告乙○○辯稱：八十七年九月二十八日的協議書是伊與甲○○在
    上海簽的，不起訴處分書上面會記載為世貿大樓聯誼社是偵查筆錄誤載，把第一
    次跟自訴人合作的時間弄錯，當時伊到上海找自訴人，自訴人跟伊講明公司財務
    由其妻甲○○負責，其無法作主，所以才與甲○○商談有關事後的處理，並非趁
    自訴人不在時去跟甲○○談的，在協議書中有一些是雙方協調後才寫上去的，當
    時付款的方式沒有達成共識，但是金額是在上海當時就已填寫，而付款方式是回
    到臺灣後才用電話和傳真聯絡，至於人民幣十萬元借據之事，當時是自訴人與大
    陸地區人民王中偉一起向上海華東機械廠借款，目前還欠款三萬五千元人民幣未
    清償，該筆借款是用上海漁家莊的名義借的，在整個過程中，伊等投資新臺幣一
    千多萬元都已血本無歸，在先前的幾次訴訟中，伊等無法舉證，是因為相關財務
    報表均非伊所掌控等語，另被告丁○○辯稱：協議書及借據均與伊無關，在八十
    七年九月、十月時找不到自訴人，一直到合資開設的店結束，有些廠商的貨款仍
    沒有結清，店是開在上海，是由乙○○去看實際的經營情形，伊只在店開幕時有
    去過，後來都沒再去，前幾次刑事訴訟，都是因為大陸地區的證人無法來臺灣出
    庭作證而造成罪名無法成立等語。
四、經查：（一）經本院調閱臺灣臺北地方法院檢察署八十八年度偵字第一七六九○
    號偵查卷宗，於該案卷內僅有被告乙○○提出告訴狀時所提出之協議書影本一件
    ，更無其他之協議書在卷，自訴人直指該案檢察官不起訴處分書記載「乙○○遂
    於民國八十七年九月二十八日在臺北市世貿大樓三十三樓聯誼社與甲○○簽訂協
    議書」等語即屬被告等所捏造之事實。然查被告乙○○於該案告訴狀中未曾敘及
    簽訂協議書之時間及地點，嗣於八十八年九月十三日偵查時始陳稱：「（檢察官
    問：與被告訂約在何處？）臺北市世貿大樓三十三樓世貿聯誼社」一語，依該次
    偵查筆錄前後訊問內容，並不見檢察官清楚提示協議書以為問答依據，是該案號
    不起訴處分書所載內容，要係檢察官依偵查筆錄所載而有誤會所致，極為可信。
    再者詰之證人即自訴人之妻甲○○於審理時亦證稱：協議書是在上海簽的，伊簽
    了自己的名字，伊簽的時候付款方式是空白，金額部分有無填寫伊想不起來，伊
    確有發傳真給被告乙○○，傳真字句也是伊所寫的等語，觀之該案卷附之協議書
    於事涉關鍵之金額部分，均由甲○○特別另行簽具姓名，足認該協議書確係自訴
    人之妻甲○○明知留有空白待填載事項情形下仍出自己意所簽訂，再參諸證人甲○○亦證陳與被告乙○○間確因合資經營之事有傳真往返一節，倘無其他積極證
    據足認被告等有故為虛偽填載之情，尚難逕認被告等即有偽造文書犯行。（二）
    按告訴人所訴事實，不能證明其係實在，對於被訴人為不起訴處分確定者，是否
    構成誣告罪，尚應就其有無虛構誣告之故意以為斷，並非當然可以誣告罪相繩；
    誣告罪之成立，須其申告內容完全出於憑空捏造，若所告尚非全然無因，祇因缺
    乏積極證明致被誣告人不受訴追處罰者，尚難遽以誣告論斷；誣告罪之成立，以
    意圖他人受刑事處分虛構事實而向該管公務員申告為其要件，故其所訴事實，雖
    不能證明係屬實在，而在積極方面尚無證據證明其確係故意虛構者，仍不能遽以
    誣告罪論處，最高法院五十九年臺上字第五八一號、四十三年臺上字第二五一號
    、四十六年臺上字第九二七號亦分別著有判例可資參照。經本院調閱臺灣板橋地
    方法院八十九年自字三九號、九十年自更字第六號全案卷證，被告等確於該案自
    訴狀中載明自訴人涉嫌之犯行，並提出借條影本四件在卷為證，該院先後二次裁
    判分別係以該等借據影本以肉眼觀之，顯難認與丙○○所寫者相符及未經兩岸公
    證單位驗證遭偽造、變造之可能性極高為由，認尚不足為不利丙○○之證據，惟
    依該案全部卷證，亦無任何積極證據足資證明該等借據即係乙○○、丁○○等故
    意偽造後並憑空捏造虛偽事實而為誣告。況且自訴人與被告等雙方合資在大陸地
    區經營上海漁家莊，並由自訴人經營至該店結束營業為止一節，亦經自訴人所是
    認，又綜觀前述之偵查、審理二案全案卷證，迄未見實際負責經營之自訴人提出
    詳明之經營帳冊資料而為始末說明，致使自訴人與被告等對位處大陸地區之事業
    經營情況顯有認知差距，萌生紛爭，從而未實際參與經營之被告等僅得設法提出
    片斷字據資料為證，訴由檢察官、法院憑以究明，可知被告並無虛構事實，其所
    為之告訴或自訴均非無所據，甚至自訴人之行為是否涉犯刑事罪名，自應由偵辦
    該案件之檢察官或審理自訴案件之法院詳查認定，亦不因自訴人終獲不起訴處分
    或自訴駁回、無罪、自訴不受理等判決在案，即逕認被告等乃屬虛構事實並偽造
    證據而誣告。至於自訴人誤以被告等在上開二案件之告訴狀或自訴狀內載有與其
    所謂之事實不符之陳述，即涉犯刑法上之偽證罪嫌，顯係不諳法律所致，此部分
    既未能論以被告等誣告罪，且已論述於前，茲不再贅，附此敘明。
五、綜上所述，足認被告等上開所辯各節，誠非虛妄，應屬可信，自不得以自訴人顯
    具瑕疵之片面指訴，遽以偽造文書及誣告罪名相繩。此外，本院復查無其他積極
    、具體確切之證據足資認定被告等涉有任何犯行，是因不能證明被告等犯罪，自
    應均為無罪判決之諭知。
據上論斷，應依刑事訴訟法第三百四十三條、第三百零一條第一項，判決如主文。
中      華      民      國    九十二    年      四      月     十七     日
                                      臺灣臺北地方法院刑事第九庭
                                          法  官  張  江  澤
右正本證明與原本無異。
如不服本判決，應於判決送達後十日內，向本院提出上訴狀。
                                          書記官  陳  泰  寧
中      華      民      國    九十二    年      四      月   二十二     日


司法院資訊處製作；財團法人民間司法改革基金會備份。
